最高法院刑事判決　　　　　　　　　　　　　　　九十三年度台上字第二一八五號
　　上　訴　人　丁○○
　　　　　　　　乙○○
　　　　　　　　丙○○
　　　　　　　　甲○○
右上訴人等因妨害投票案件，不服台灣高等法院台南分院中華民國九十二年十二月三
十一日第二審更審判決（九十二年度重上更(四)字第四三一號，起訴案號：台灣台南地
方法院檢察署八十七年度偵字第一三五六五號），提起上訴，本院判決如左：
    主  文
原判決撤銷，發回台灣高等法院台南分院。
    理  由
本件原判決認定上訴人丁○○為台南市安平區建平里（以下稱建平里）第十六屆里長
候選人，並為台南市○○○街六十巷三十一弄二十二號住戶，上訴人乙○○、丙○○
為同街巷弄二十四號住戶，乙○○係丙○○之母並為房屋所有人；上訴人甲○○係同
街巷弄十號住戶，為現職警員。丁○○參加該里里長選舉，因有三位候選人，競爭激
烈，為增加票源以求順利當選，遂自民國八十六年四月間起至同年十一月間，以下列
虛報遷入住戶之方式，使投票發生不正確結果：(1)丁○○分別與原判決附表一所示之
人共同基於以虛報遷入住戶方式妨害投票之犯意聯絡，提供前開建平九街六十巷三十
一弄二十二號之建築改良物所有權狀，由原判決附表一所示之人親自或委託他人虛報
遷入該二十二號房屋內之他戶或單獨立戶，其個別遷入時間、遷入時戶長及辦理遷入
之人均詳如原判決附表一所示，而共同違反戶籍法之規定虛設戶籍。(2)丁○○與乙○
○、丙○○共同基於以虛報遷入住戶方式妨害投票之犯意聯絡，由乙○○執行與提供
前開建平九街六十巷三十一弄二十四號之房屋稅繳款書，分別與原判決附表二所示之
人共同基於以虛報遷入住戶方式妨害投票之犯意聯絡，由原判決附表二所示之人親自
或委託他人虛報遷入該二十四號房屋內之他戶或單獨立戶，其個別遷入時間、遷入時
戶長及辦理遷入之人均詳如原判決附表二所示，而共同違反戶籍法之規定虛設戶籍。
(3)丁○○與乙○○、甲○○共同基於以虛報遷入住戶方式妨害投票之犯意聯絡，由乙
○○聯繫甲○○提供前開建平九街六十巷三十一弄十號之房屋稅繳款書，分別與原判
決附表三所示之人共同基於以虛報遷入住戶方式妨害投票之犯意聯絡，由原判決附表
三所示之人親自或委託他人虛報遷入該十號房屋內之他戶或單獨立戶，其個別遷入時
間、遷入時戶長及辦理遷入之人均詳如原判決附表三所示，而共同違反戶籍法之規定
虛設戶籍。嗣安平區戶政事務所不察將原判決附表一、二、三所示虛設戶籍者編入該
里選舉人名冊，並經公告確定，使之取得投票資格，而原判決附表一、二、三所示虛
設戶籍者亦明知未於該選舉區「繼續居住四個月以上」，並非該選舉區之選舉人，仍
均於八十七年六月十三日投票日前往投票，使該里投票率及投票發生不正確結果，經
開票結果丁○○獲得二百四十九票（百分之四十五），當選該里里長等情；因而撤銷
第一審不當判決，改判論處丁○○、乙○○、丙○○、甲○○共同以非法之方法使投
票發生不正確之結果各罪刑，並對乙○○、丙○○、甲○○宣告緩刑，固非無見。
惟查：（一）檢察官就被告之全部犯罪事實以實質上或裁判上一罪起訴者，因其刑罰
權單一，在審判上為一不可分割之單一訴訟客體，法院自應就全部犯罪事實予以合一
審判，以一判決終結之，如僅就其中一部分加以審認，而置其他部分於不論，即屬刑
事訴訟法第三百七十九條第十二款所稱「已受請求之事項未予判決」之違法；此與以
可分之數罪起訴，如有漏判，仍可補判之情形，迥然不同。本件檢察官起訴書犯罪事
實欄記載上訴人等犯罪之事實，除原判決論罪部分外，就原判決附表一所示之人虛設
戶籍及參與前開里長選舉之投票行為，亦認係乙○○、丙○○、甲○○等之犯罪事實
的一部，就原判決附表二所示之人虛設戶籍及參與前開里長選舉之投票行為，亦認係
甲○○之犯罪事實的一部，就原判決附表三所示之人虛設戶籍及參與前開里長選舉之
投票行為，亦認係丙○○之犯罪事實的一部，並於「所犯法條」欄內載稱各該部分與
前開論罪部分犯罪具有連續犯之裁判上一罪關係，則各該部分與論罪部分，在審判上
即屬一不可分割之訴訟客體，應全部加以論究而以一判決終結之，茍其中一部分不成
立犯罪或犯罪不能證明或行為不罰，亦應於理由欄內敘明其依據，並說明不於主文另
行諭知無罪之理由。乃原判決對於乙○○、丙○○、甲○○就原判決附表一所示之人
虛設戶籍及參與前開里長選舉之投票行為與甲○○就原判決附表二所示之人虛設戶籍
及參與前開里長選舉之投票行為暨丙○○就原判決附表三所示之人虛設戶籍及參與前
開里長選舉之投票行為，是否成立犯罪及其依據如何？俱未予以說明，亦未敘明不於
主文另行諭知之理由，難謂原判決無已受請求之事項未予判決之違背法令。（二）犯
罪事實之認定，應憑證據，如未能發現相當證據，或證據不足以證明，自不能以推測
或擬制之方法，以為裁判基礎。原判決附表二所列虛設戶籍於上述建平九街六十巷三
十一弄二十四號房屋之人，其將戶籍遷入之目的何在？是否為投票予丁○○而辦理遷
入？乙○○、丙○○是否知悉而仍同意其遷入？其等與丁○○、乙○○、丙○○間有
無犯意聯絡？另附表二所列虛設戶籍於上述建平九街六十巷三十一弄十號房屋之人，
其將戶籍遷入之目的何在？是否為投票予丁○○而辦理遷入？乙○○是否知悉其等之
目的而仍出面徵求甲○○同意？甲○○是否知悉其等之目的而仍同意其遷入？其等與
丁○○、乙○○、甲○○間有無犯意聯絡？凡此俱與認定上訴人等就原判決附表二或
三所示之人的妨害投票正確行為應否負共犯責任，至有關係，應予釐清，本院前次判
決發回意旨，業已指明，原審仍未詳予調查、根究明白，徒以丁○○為里長候選人、
乙○○承認同意原判決附表二所示之人戶籍遷入建平九街六十巷三十一弄十四號房屋
並徵求甲○○同意原判決附表三所示之人戶籍遷入建平九街六十巷三十一弄十號房屋
，而甲○○亦同意原判決附表三所示之人戶籍遷入建平九街六十巷三十一弄十號房屋
，丙○○則為建平九街六十巷三十一弄二四號房屋最早住戶，且前後辯詞矛盾等情況
，即推測、擬制上訴人等為原判決附表二或三所示之人所為妨害投票正確的共犯，非
但違反採證法則，尤有查證未盡之違法。上訴人等上訴意旨，指摘原判決違背法令，
非無理由，應認原判決仍有撤銷發回更審之原因。至於原判決關於上訴人等不另諭知
無罪部分，檢察官起訴書既指明與前開論罪部分具有實質或裁判上一罪關係，依審判
不可分原則，應併予發回，附予敘明。
據上論結，應依刑事訴訟法第三百九十七條、第四百零一條，判決如主文。
中　　　華　　　民　　　國　　九十三　　年　　　四　　　月　　二十九　　日
                              最高法院刑事第七庭
                                  審判長法官  莊　登　照
                                        法官  洪　明　輝
                                        法官  黃　一　鑫
                                        法官  魏　新　和
                                        法官  林　秀　夫
      右正本證明與原本無異
                                              書  記  官
中　　　華　　　民　　　國　　九十三　　年　　　五　　　月　　　五　　　日
                                                                        Ｑ
